臺灣高等法院刑事判決　　　　　　　　　　　　　　　九十年度上易字第六一號
　　上　訴　人　臺灣士林地方法院檢察署檢察官
　　上　訴　人
　　即　被　告　乙○○○
　　選任辯護人　孫世群
　　　　　　　　尤英夫
　　　　　　　　鄭仁哲
右上訴人因被告妨害名譽案件，不服臺灣士林地方法院八十八年度易字第一二一九號
，中華民國八十九年十一月二十九日第一審判決（起訴案號：臺灣士林地方法院檢察
署八十八年度偵字第二○二八號）提起上訴，本院判決如左：
    主  文
原判決撤銷。
乙○○○無罪。
    理  由
一、公訴意旨略以：上訴人即被告乙○○○（下稱被告）因被訴偽造文書案件，經臺
    灣士林地方法院檢察署檢察官提起公訴，並由臺灣士林地方法院分八十六年度訴
    字第一０七七號案件審理時，因不滿證人即其兄嫂亦告訴人丙○○之證詞，竟基
    於誹謗之概括犯意，意圖散布於眾，先於該案於民國八十八年元月二十七日在臺
    灣士林地方法院第十法庭公開審理而於不特定人得以共見共聞之狀況下，於法庭
    上以言詞擅自指摘告訴人係因與吳順靖外遇，始為吳順靖作保云云；復於該案於
    八十八年三月三日在臺灣士林地方法院第十法庭再次開庭公開審理時，又指摘吳
    順靖即為告訴人之男朋友云云，而再次以言詞指摘足以毀損告訴人名譽之事。因
    認被告涉犯刑法第三百十條第一項之誹謗罪嫌云云。
二、按犯罪事實應依證據認定之，無證據不得推定其犯罪事實；又不能證明被告犯罪
    者，應諭知無罪之判決，刑事訟訴法第一百五十四條、第三百零一條第一項分別
    定有明文。次按以善意發表言論，而有左列情形之之一者，不罰：一、因自衛、
    自辯或保護合法之利益者。刑法第三百十一條第一款亦有明定。另按刑事訴訟法
    上所謂定犯罪事實之證據，係指足以認定被告確有犯罪行為之積極證據而言，該
    項證據自須適合於被告犯罪事實之認定，始得作為斷罪之資料，而認定不利於被
    告之事實，須依積極證據，苟積極證據不足為不利於被告事實之認定時，即應為
    有利於被告之認定，更不必有何有利之證據，最高法院二十九年上字第三一○五
    號、三十年上字第八一六號分別著有判例可資參照。
三、訊據被告就其曾於八十八年元月二十七日在臺灣士林地方法院第十法庭公開審理
    其另涉之偽造文書案件時，在法庭上公然以言詞指摘告訴人係因與吳順靖外遇，
    始為吳順靖作保等語，嗣該案於八十八年三月三日在臺灣士林地方法院第十法庭
    再次開庭公開審理時，又指摘：吳順靖即為告訴人之男朋友等語之事實部分固不
    諱言，惟堅決否認有何妨害名譽犯行，辯稱：八十八年元月二十七日開庭時，因
    法官適就伊父親李石順為何會將原登記於其兄李臣輝即告訴人之夫名下之公司股
    權移轉一事進行調查，而此事實係因告訴人為案外人吳順靖作保，而引起伊父李
    石順不滿所致，伊為使法院明暸此部分事實，乃進而說明告訴人係因與吳順靖外
    遇，始為吳順靖作保；另該案於八十八年三月三日開庭時，因李臣輝表示確與吳
    順靖有金錢往來，惟不知其聯絡地址，伊認法官係有意傳喚吳順靖作證，一時心
    急，乃起立表示：吳順靖即為告訴人男朋友，以使法院了解李臣輝係有意隱瞞事
    實真相，是伊所為陳述均係屬法庭上為自辯、自衛而發表之言論，應為法所不罰
    ；且有關告訴人及吳順靖間外遇一事，亦非伊憑空杜撰，而係因吳順靖之妻甲○
    ○曾多次以電話要求伊父母將媳婦即告訴人管好，不要任其破壞家庭；而告訴人
    在受伊母指責，竟以「我有本事」相應，應已自承其事；況李臣輝及告訴人之子
    又肖似吳順靖，伊據此於法庭上作如上之陳述，實係出於善意而自辯等語。
四、公訴人認被告涉有誹謗罪嫌無非以被告自白，佐以告訴人之指訴、證人林霧河、
    李臣輝之證述、臺灣士林地方法院八十六年度訴字第一○七七號案件八十八年一
    月二十七日審理筆錄，並認被告所為無關公共利益，亦與該案無關為其主要論據
    。
五、然查：
（一）如前述，被告就其於八十八年元月二十七日在臺灣士林地方法院第十法庭公開
      審理其另涉之偽造文書案件時，在法庭上公然以言詞指稱告訴人係因與吳順靖
      外遇，始為吳順靖作保等語，嗣該案於八十八年三月三日在臺灣士林地方法院
      第十法庭再次開庭公開審理時，復稱：吳順靖即為告訴人之男朋友等語之事實
      部分已自承不諱；惟本件之關鍵厥為被告為上開言論時，其內心之意思為何？
      被告所為之該等言論是否合於刑法第三百十一條所定各款之情形之一？關乎此
      ，前述證人林霧河、李臣輝之證述、臺灣士林地方法院八十六年度訴字第一○
      七七號案件八十八年一月二十七日、三月三日之審理筆錄，尚非適合之證明，
      先此敘明。
（二）另按言論自由為人民之基本權利，憲法第十一條有明文保障；國家應給予最大
      限度之維護，俾其實現自我、溝通意見，追求真理及監督各項政治或社會活動
      之功能能以發揮。惟為兼顧對個人名譽、隱私及公共利益之護，法律尚非不得
      對言論自由依其傳播方式為合理之限制；司法院大法官會議第五○九號著有解
      釋可資參照。惟為確保言論自由之最大活動空間，貫徹憲法對言論自由高度保
      障之意旨，法院於裁量、適用刑法第三百十條誹謗罪責或第三百十一條所定阻
      卻違法事由時，自應審慎衡量，以求兼顧、衡平個人名譽之保護及言論自由之
      保障。
（三）按以善意發表言論，而有左列情形之之一者，不罰：一、因自衛、自辯或保護
      合法之利益者。刑法第三百十一條第一款亦有明定。查被告指稱告訴人係因與
      吳順靖外遇始為吳順靖作保等語，及另稱吳順靖即為告訴人之男朋友等語，均
      係於其被訴涉犯偽造文書案件，係於臺灣士林地方法院八十八年元月二十七日
      、三月三日公開審理時，對於承辦法官所為之訊問而作之陳述，業如前述；是
      被告所為，形式上似已合於刑法第三百十一條第一款所定自衛、自辯之阻卻違
      法事由。然此非謂凡於訴訟中，在法庭上對於法官所為之訊問而陳述者，即合
      於刑法第三百十一條第一款所定之阻卻違法事由，必也，其在法庭上之陳述須
      實質上與其所被訴或被控者或斯時被訊問者有一定程度之關聯者，始有前開條
      款之適用。另為保障訴訟當事人訴訟上自我防禦之權利，並確保當事人之言論
      自由，本院認審酌當事人於法庭訴訟中之陳述與其所被訴或被控或被訊事項間
      之實質關聯性之認定，實不宜過於嚴苛，否則易造成訴訟當事人心理上不必要
      之顧慮，而致影響其訴訟上之權益。
（四）查本件被告被訴偽造文書一案，臺灣士林地方法院八十八年元月二十七日審理
      訊問之初，承辦法官即訊問被告之母李簡市以「李臣輝與丙○○股份轉讓情形
      ？」，嗣承辦法官並提示告證十六予所有被告，訊以是誰寫的？其後則傳喚本
      件告訴人於該案為證人而加以訊問，本件被告係於本件告訴人以證人之身分陳
      述後，法官詢間所有被告及辯護人對於證人即本件告訴人之證言有何意見時，
      被告係於被告陳和順陳稱「李臣輝與丙○○八十年轉讓股份是李石順因其作保
      而由我辦理的」等語後，始陳稱「李惠美有外遇所致」等語，其後，承辦法官
      再就股份移轉、會議紀錄之製作等情形之事項訊問證人即本件告訴人丙○○、
      證人李宜親、被告陳和順、該案之告訴人李建立等人；此有臺灣士林地方法院
      八十六年字第一○七七號偽造文書案件八十八年元月二十七日訊問筆錄在卷可
      查；另臺灣士林地方法院八十八年三月三日再次開庭審理時，被告復指稱吳順
      靖即為告訴人之男朋友等語部分，雖未見於當日之筆錄，惟就此部分，本件被
      告及告訴人均不否認被告係於證人李臣輝陳稱證人吳順靖之住所不詳後，被告
      始起稱吳順靖即為告訴人之男朋友等語，而證人李臣輝於當日訊問中，經法官
      訊以「跟誰借款五、六百萬？」證人李臣輝陳稱「朋友吳順靖，他作營造業，
      住仁愛路不詳」等語，此亦有臺灣士林地方法院八十六年字第一○七七號偽造
      文書案件八十八年三月三日訊問筆錄在卷可查。由此足證被告於臺灣士林地方
      法院八十六年字第一○七七號偽造文書案件八十八年元月二十七日庭訊中陳稱
      「李惠美有外遇所致」等語，係為向法院陳稱該案中系爭股份移轉其所知悉之
      真正原因；而被告於同案八十八年三月三日庭訊中陳稱吳順靖即為告訴人之男
      朋友等語，係為陳明證人李臣輝雖稱不知吳順靖之住址，惟本件告訴人應知悉
      之旨；被告若此之陳述，雖非無瑕可指，惟於法究不能認其如前之陳述與該案
      件之系爭事實毫無任何之實質關聯性；被告之陳述，既與當時審理之案情事實
      具實質之關聯，則被告為若此之陳述，其內心之意思，當係於法庭訴訟中，就
      其自己之合法之權益為自衛、自辯，而非故意妨害本件告訴人之名譽，則被告
      本於保護自己之合法之權益而自衛、自辯之陳述，即無惡意可言，亦無疑義。
      被告前述之言論既係出於善意，且係於法庭訴訟中就自己之合法之權益為自衛
      、自辯，即有刑法第三百十一條第一款之適用，而在不罰之列。
六、此外復查無其他積極證據足資證明被告有何誹謗犯行，被告之言論既屬不罰，爰
    應為其無罪之諭知。
七、原審未予詳究，即遽認被告涉犯誹謗罪責，並予論科，顯有未洽。被告上訴意旨
    ，就此指摘原判決不當，求予撤銷改判，為有理由。檢察官循告訴人之聲請，以
    原判決量刑過輕云云，雖非有理由；惟原判決既有前述之可議，即應由本院將原
    判決撤銷，另為被告無罪之諭知。
八、被告另聲請本院訊問證人李宜親、甲○○、鑑定告訴人之幼子李彥賢、告訴人之
    夫李臣輝及證人吳順靖三人之ＤＮＡ部分，本院認證人李宜親部分業經原審於八
    十八年一月二十七日審理時，就有關之事項已予訊明；而證人甲○○已經本院多
    次傳喚，均未到庭，且其係被告所指告訴人通姦對象之妻，衡情不宜亦不適以強
    制之方式令其到庭為證，爰亦未命警拘提之；而告訴人之幼子李彥賢、告訴人之
    夫李臣輝及證人吳順靖三人均非本案之當事人，本院對之並無強制之權力，且鑑
    定ＤＮＡ之過程係對人體之一種侵入行為，其對於受鑑人身體自主之權利妨害甚
    大；是本院認證人李宜親、甲○○毋庸再予傳喚，而鑑定李彥賢、李臣輝、吳順
    靖ＤＮＡ部分，不宜亦無必要實施，均此敘明。
據上論斷，應依刑事訴訟法第三百六十九條第一項前段、第三百六十四條、第三百零
一條第一項，判決如主文。
本案經檢察官鄭龍照到庭執行職務。
中      華      民      國      九十一      年    五    月    二十八    日
                              臺灣高等法院刑事第十庭
                                  審判長法  官  溫  耀  源
                                        法  官  何  菁  莪
                                        法  官  林  銓  正
右正本證明與原本無異。
不得上訴。
                          書記官  陳  菊  珍
中      華      民      國      九十一      年    六    月      六      日
